臺灣臺中地方法院刑事判決　　　　　　　95年度自更字第15號
自　訴　人　乙○○
　　　　　　丁○○
共　　　同
代　理　人　陳端輝 律師
被　　　告　甲　○
　　　　　　丙○○
共　　　同
選任辯護人　羅豐胤　律師
　　　　　　黃靖閔　律師
　　　　　　林春榮　律師
上列被告等因詐欺案件，經自訴人提起自訴，前經本院於92年6
月30日以91年度自字第162號判決不受理，自訴人不服提起上訴
，經臺灣高等法院臺中分院撤銷原判決發回後，本院判決如下：
    主    文
甲○、丙○○均無罪。
    理    由
一、自訴意旨略以：被告甲○與丙○○係父女關係，於民國79年
    9月間，共同向自訴人乙○○、丁○○誆稱：「在馬來西亞
    東部（下稱東馬）建廠生產合板，有厚利可圖，資金約需新
    台幣（下同）5千萬元，但籌3千萬元即足，餘款2千萬元可
    以建廠完成後，以廠房及土地設定抵押，向銀行貸借營運‧
    ‧‧由甲○負籌建廠房購置生產機器全責，籌建期間由丙○○任會計兼出納」等語，力邀自訴人乙○○、丁○○合夥投
    資，經被告甲○與丙○○遊說後不疑有他，乃以乙○○百分
    之38、甲○百分之38、丁○○百分之14、周金梭百分之10之
    比例，承買原先彼此投資成立之「基盛投資股份有限公司」
    （下稱基盛公司）土地（信託登記予自訴人乙○○名下之彰
    化縣田中鎮土地646餘坪土地），以該土地供擔保，以自訴
    人丁○○之名義，於79年11月2日向彰化縣員林信用合作社
    借貸2800萬元，交予被告甲○匯至東馬，進行購買土地建廠
    事宜。嗣被告等復於81年1月間佯稱：「廠房即將完工，但
    待竣工辦理建物登記後，向銀行貸款勢必延誤時效，為求早
    日生產營運，須籌2千萬元購買生產機器」等語，自訴人等
    信以為真，再由自訴人丁○○之妻蔡瓊儀之名義，向彰化縣
    員林信用合作社借貸2千萬元，先後於81年2月16日、81年4
    月1日、81年4月17日，分別交付850萬元、650萬元、500萬
    元予被告甲○購買生產機器等設備。迨至81年5月間，被告
    等再佯稱：「資金5千萬元不敷應用，需增加1千萬元」，自
    訴人等仍不疑有詐，以上開共有土地供擔保，改由自訴人乙○○名義，向臺中市第二信用合作社設定最高限額6100萬元
    抵押貸款，借得金額先返還前開彰化縣員林信用合作社共計
    4800萬元貸款，餘款聽信被告等所云需要付款日期，分3次
    簽開取款條（81年5月28日開立898萬7千54元之取款條、82
    年5月15日開立15萬元之取款條、84年4月12日開立420萬元
    之取款條），共計交付1333萬7千零54元予被告丙○○逕匯
    東馬工地支用。詎此後一直無建廠進行訊息，詢之被告等初
    尚言語敷衍，後則避不見面，方覺有異，向相關信用合作社
    調查被告等收受款項之流程，發現第1次交予之2800萬元遭
    匯入被告甲○臺中市二信帳戶，第二次交予之2000萬元，匯
    至被告甲○臺中市七信帳戶，第三次交予之1333萬7千零54
    元逕轉存被告甲○臺中市二信帳戶，未曾匯款至東馬辦理購
    地建廠事宜，始知受騙，因認被告2人涉犯共同連續詐欺罪
    嫌。另自訴人乙○○先後於81年5月28日、82年5月15日及84
    年4月12日開立之3紙取款條，均遭被告丙○○擅自填寫「轉
    存000000000號帳戶」（即被告甲○開立於台中市第二信用
    合作社之帳戶）等字，而將款項轉存被告甲○帳戶；且被告
    丙○○未經自訴人乙○○授權，擅自於80年7月13日以「乙○○」名義匯款美金50萬元至印尼，並在該張華南銀行賣匯
    水單上偽簽「乙○○」之署押，因認被告等另涉犯共同連續
    偽造文書罪嫌。又若法院認本件被告2人之行為不構成詐欺
    ，而係基盛公司投資屬實，被告等未能將自訴人交付之共計
    6133萬7千零54元投資款（2800萬元＋2000萬元＋1333萬7千
    零54元=6133萬7千零54元)如何支用，提出相關數據說明，
    予以合理交待，亦構成業務侵占罪嫌，爰依法提起自訴等語
    。
二、按犯罪事實應依證據認定之，無證據不得認定犯罪事實；不
    能證明被告犯罪者，應諭知無罪之判決，刑事訴訟法第154
    條第2項、第301條第1項分別定有明文。上開規定於自訴案
    件準用之，亦為同法第343條所明定。又刑事訴訟法第161條
    第1項規定：檢察官就被告犯罪事實，應負舉證責任，並指
    出證明方法。因此，檢察官對於起訴之犯罪事實，應負提出
    證據及說服之實質舉證責任。倘其所提出之證據，不足為被
    告有罪之積極證明，或其指出證明之方法，無從說服法院以
    形成被告有罪之心證，基於無罪推定之原則，自應為被告無
    罪判決之諭知（最高法院92年台上字第128號判例參照）。
    關於刑事訴訟法第161條第1項檢察官應負實質舉證責任之規
    定，於自訴程序之自訴人同有適用（最高法院91年4月30日
    91年度第4次刑事庭會議決議參照）。因此，自訴人對於自
    訴之犯罪事實，應負提出證據及說服之實質舉證責任。倘自
    訴人所提出之證據，不足為被告有罪之積極證明，或所闡明
    之證明方法，無從說服法官以形成被告有罪之心證，基於無
    罪推定之原則，自應為被告無罪判決之諭知。又刑事被告依
    法不負自證無罪之義務，故在別無積極證據之情形下，自難
    違反刑事訴訟法第154條之規定，推定被告即有何犯行存在
    。
三、自訴人認被告2人涉犯上開罪嫌，無非係略以：(1)自訴人共
    計交付6133萬7千零54元投資款，業經被告等於更審前自認
    ，被告如未能提出有實際覓地建廠行為之證據，即屬自始蓄
    意詐騙；若被告等當時無詐騙犯意，應提出收支帳冊、收支
    明細暨憑證，無法檢具，應構成業務侵占罪。(2)聲請法院命
    被告提出上開收支帳冊、收支明細暨憑證。
四、訊據被告甲○、丙○○均堅詞否認有何詐欺、偽造文書、業
    務侵占等犯行，均辯稱：本件純係自訴人乙○○、丁○○與
    被告甲○等人於78年1月間，共同出資成立基盛投資公司，
    合夥購買土地、在印尼投資木材工廠、購買機器，嗣因經營
    不善發生鉅額虧損，未經結算所衍生之民事糾紛，與刑事責
    任無涉；自訴人主張匯予被告甲○之6133萬7千零54元投資
    款，其中81年4月17日的500萬元，被告甲○並未收到；另被
    告丙○○因擔任基盛公司會計，確將自訴人乙○○所開立之
    3張取款條註記「轉存000000000號帳戶」，然均係根據乙○○之指示，其中第1張取款條轉存甲○帳戶，係因丙○○先
    後於81年4月27日及81年5月28日以被告甲○所經營之「英升
    公司」名義，先行代墊國外投資款共計美金33萬元，第2張1
    5萬元取款條轉存甲○帳戶係因82年5月15日轉存前幾天，自
    訴人乙○○向被告甲○周轉15萬元，第3張420萬元取款條轉
    存甲○帳戶係因被告甲○代繳自83年9月1日起至84年4月12
    日止上開彰化縣田中鎮系爭土地之貸款利息，及83年度之地
    價稅，結算後才向自訴人乙○○請款。自訴人交付予被告甲○用以投資印尼木材廠之款項，扣除前開未收到之500萬元
    、借款15萬元及代墊款420萬元後為5698萬7千零54元，與自
    訴人乙○○親筆書寫之「確認書」中提及投資印尼木材廠之
    5780萬元大致相當，顯見被告2人未為詐欺或偽造文書、業
    務侵占等語。被告之辯護人另為被告辯稱：本件係以基盛公
    司之資金所為之投資，縱使被告2人有自訴人所指罪嫌，犯
    罪被害人亦屬基盛公司，而非自訴人，故自訴人應不得提起
    自訴；又自訴人自訴被告等涉犯之詐欺、偽造文書、業務侵
    占等罪嫌，法定刑均為5年以下有期徒刑，依修正前刑法第
    80條第1項第2款之規定，追訴權時效均為10年，自訴人迄91
    年3月1日始提起本件自訴，已逾追訴權時效，應為免訴之諭
    知等語。
五、本院之判斷：
  1.關於自訴人是否為犯罪被害人部分：依卷附統一編號為0000
    0000號之「基盛投資股份有限公司」基本資料查詢表所載，
    基盛投資股份有限公司於78年11月8日經經濟部核准設立，
    董事長為林郁智，董事分別為乙○○（即自訴人）、丁○○
    （即自訴人）、周郁秀、葉貽勇等4人，甲○（即被告）及
    林詹月里擔任監察人，於80年3月9日即遭撤銷登記。雖林洪
    素貞、林芝如、林郁智、乙○○等4人又於81年10月7日成立
    統一編號為00000000號「基盛投資股份有限公司」，前後2
    家「基盛投資股份有限公司」之組成分子不同，顯無法人格
    之同一性。再者，本件用以向金融機構借款之彰化縣田中鎮
    ○○段第1253至同段第1255號共3筆土地，係依自訴人乙○○百分之38、被告甲○百分之38、自訴人丁○○百分之14、
    訴外人周金梭百分之10之比例出資購買等情，業據自訴人指
    述綦詳，核與被告甲○坦稱之「我出資1900萬元，其中1980
    萬元是開支票，另10萬元給現金，丁○○出資700萬元」出
    資比例相符（見本院91年自字第162號卷(一)第191頁，蓋5000
    萬元的百分之38為1900萬元，百分之14為700萬元），並有
    被告甲○所開立、面額為1890萬元之支票1紙（本院91年自
    字第162號卷(一)第22頁）、上開3筆土地之土地登記謄本（92
    年上訴字第1553號卷第65-70頁）等在卷可參，則參與本件
    投資者為乙○○、甲○、丁○○與周金梭等4人，與上開統
    一編號為00000000號之「基盛投資股份有限公司」之組成份
    子並不相同；又被告等坦承先後自80年7月13日至81年5月28
    日先後7次匯款共計193萬5千元美金至印尼設廠及至馬來西
    亞購買機器設備（見本院91年自字第162號卷(一)第224-226頁
    ，第263-270頁），亦即向國外匯款投資之時點均在上開統
    一編號為00000000號之「基盛投資股份有限公司」經撤銷登
    記後；再參照被告甲○88年12月4日委託群展國際法律事務
    所寄發予自訴人乙○○及丁○○之存證信函中亦曾表明「前
    往馬來西亞投資設廠之事，乃彼此共同合意行為」（本院91
    年自字第162號卷(一)第66頁），堪認被告甲○與自訴人乙○○、丁○○所為之海外投資行為，係以2人以上互約出資以
    經營共同事業之合夥關係，則自訴人應可認為係本件犯罪之
    被害人，先予敘明。
  2.關於本件有無追訴權時效消滅問題：按追訴權時效期間，自
    犯罪成立之日起算，但犯罪行為有連續或繼續之狀態者，自
    行為終了之日起算，修正前刑法第80條第2項定有明文（雖
    被告等行為後，刑法及刑法施行法業於94年2月2日經總統以
    華總一義字第09400014901號令修正公布，並於95年7月1日
    施行，然修正後刑法第80條第1項第2款關於法定本刑5年以
    下有期徒刑之罪，追訴權時效之規定自10年延長為20年，依
    刑法第2條第1項規定，行為後法律有變更者，適用行為時之
    法律，但行為後之法律有利於行為人者，適用最有利於行為
    人之法律，比較修正前後關於追訴權時效問題，仍以修正前
    刑法第80條對被告較有利）。本件自訴人認被告等有連續詐
    欺及連續偽造文書行為，其指述連續詐欺之犯罪時間自79年
    9 月間起至84年4月12日，連續偽造文書之犯罪時間自80年7
    月13日起至84年4月12日止，則依上開規定，追訴權時效之
    起算時點，應以行為終了日之84年4月12日起算。而自訴人
    認被告等涉犯之詐欺、偽造文書、業務侵占等罪嫌，法定刑
    均為5年以下有期徒刑，依修正前刑法第80條第1項第2款之
    規定，追訴權時效均為10年。據此，自訴人於91年3月4日具
    狀向本院提起自訴，有刑事自訴狀1紙在卷可稽（本院91年
    自字第162號卷(一)第1頁），尚無逾越追訴權時效問題。
  3.自訴人固一再聲請本院命被告等提出海外投資之收支帳冊、
    收支明細暨憑證，然刑事被告依法不負自證無罪之義務，蓋
    如前述，故刑事訴訟法並無類同民事訴訟法第342條至第345
    條得命他造提出文書之規定，縱使自訴人認海外投資之收支
    帳冊、收支明細暨憑證等證據有遭湮滅、偽造、變造、隱匿
    之虞，亦應循刑事訴訟法第219條之4之規定，提出保全證據
    之聲請，然自訴人於第一次審判期日前始終未聲請保全證據
    ，是其聲請本院命被告等提出上開自證被告無罪之證據，於
    法無據，又復予敘明。
  4.關於被告等有無以共同投資東馬工廠為施用詐術之手段部分
    ：
  自訴人乙○○自79年10月起至81年7月止，多次與被告甲○
    共同前往印尼考察投資事宜，業據被告等提出自訴人乙○○
    與被告甲○於79年10月15日至同年10月18日投宿印尼「City
    Hotel」（見同上卷第235至237頁）、於80年11月3日至同年
    月10日、81年4月25日至同年月29日，及81年7月26日至同年
    月30日均投宿印尼「Horison & Tower Hotel」（見同上卷
    第242-243頁、第245、251頁、第261-262頁）之住宿明細確
    認單及簽帳單等為證，其中81年4月25日該次出境，尚有自
    訴人乙○○配偶、自訴人丁○○及其配偶、被告甲○配偶、
    基盛投資公司另2名股東周金梭、葉貽勇及其2人配偶共同前
    往並投宿印尼上開飯店；又本院依職權調閱自訴人乙○○、
    丁○○、被告甲○、周金梭、葉貽勇自79年1月起至86年6月
    底止之入出境資料，經核其等入出境時點與上開住宿時點相
    符，且81年4月25日該次出境，自訴人乙○○、丁○○、被
    告甲○、周金梭、葉貽勇共同搭乘班機SQ855號飛機出境，
    有內政部警政署入出境管理局92年4月14日境信昌字第09200
    29550號函及所附出入境紀錄9紙在卷足憑（見本院91年自字
    第162號卷(二)第16-25頁）。對此，自訴人乙○○雖稱「前往
    印尼係因被告甲○在印尼投資被倒帳，故前往印尼幫忙處理
    債務問題，並非前往考察」云云（見本院91年自字第162號
    卷(一)第54頁），倘若自訴人乙○○前往印尼僅係基於其律師
    身分協助被告甲○處理債務，何以需其個人之配偶、自訴人
    丁○○及其配偶、被告甲○之配偶、合夥之另2名股東周金
    梭、葉貽勇及其2人配偶共同前往？其等前往印尼當係為投
    資考察無疑。
  印尼木材工廠總經理即證人吳益修於本院前次審理調查時證
    稱「（問：在80年左右，他們幾位是否有共同出資至印尼投
    資木材加工廠？）有，他們大約投資5000萬元左右」、「（
    問：投資後，自訴人與被告與其他股東，有無到印尼看過工
    廠？）有，股東有乙○○、丁○○、甲○等人，另有一位姓
    周及一位姓葉的。（問：他們到過印尼工廠幾次？）幾次我
    忘記了，是在80年以後，黃先生（指自訴人丁○○）比較少
    次，林先生（指自訴人乙○○）比較多次。（問：你是否在
    印尼工廠任職？）我在印尼當總經理，本來就在印尼，後來
    他們投資後，因我會講印尼話，所以請我當總經理，印尼公
    司名稱為繁榮，是在80年成立。（問：他們投資設廠，是否
    有印尼人一起投資？）有1位印尼華僑侯廣昌也有投資。（
    問：工廠機器是否由馬來西亞購買？）有。（問：後來他們
    投資後，營運是否有盈餘或虧損？）公司成立到結束營業約
    1年多，公司因訂單減少所以虧損，後來結算，乙○○有與
    甲○一起去印尼，也有與侯廣昌談過要如何結束營業」等語
    （見本院91年自字第162號卷(二)第30-33頁）；又印尼木材工
    廠技術人員即證人劉時雍亦證稱：「（問：如何知道自訴人
    與被告投資印尼的公司？）葉先生（即葉貽勇）的兒子與林
    律師（即自訴人乙○○）告訴我的」、「（問：在印尼工作
    的時候，有無看過林律師到工廠？林律師去過幾次？）有，
    我在工廠看過林律師1次。（問：林律師來的時候，有人介
    紹說是台灣來的股東嗎？）有，是甲○介紹的」等語（見本
    院91年自字第162號卷(二)第36-37頁）。證人吳益修、劉時雍
    就自訴人乙○○、丁○○與被告甲○共同投資印尼工廠，自
    訴人乙○○並曾以股東身分至工廠視察等節，證述一致，參
    以證人吳益修、劉時雍與自訴人、被告等均無密切關係，乃
    居於客觀第三者地位，證人之上開證言應堪採信，足認自訴
    人乙○○、丁○○與被告甲○等人確曾投資印尼木材工廠，
    且均曾前往工廠視察。
  復參諸被告等提出自訴人乙○○親筆書寫之確認書，其上載
    明：「一、茲確認座落彰化縣田中鎮○○段1253號等3筆土
    地面積共零0.2137公頃，雖登記為乙○○名義，但實為各確
    認人所共有者，其持分如後列。二、前開土地於（空白）年
    （空白）月（空白）日經全體共有人（即確認人等）同意，
    向台中市第二信用合作社抵押借款新台幣5780萬元，以之轉
    投資印尼木材加工廠無訛。三、前項借款，因印尼投資款項
    尚未全部收回，截止現在仍欠新台幣（空白）元，確認人均
    同意俟收回投資款項時，陸續歸還該借款，如有餘額時，當
    分配予各確認人。四、本確認書共制作5份，各持1份為憑。
    」（見本院91年自字第162號卷(一)第271-272頁），而自訴人
    乙○○對該確認書為其親筆所寫一節並不否認，惟稱：「大
    家不同意，所以沒有成立」（見同上卷(二)第40頁），並於刑
    事辯論書狀內主張：「確認書係受被告之託，為慫恿其餘合
    夥人寬延返還投資資金所代撰，惟未為接受而作廢」云云（
    見本院同上卷(一)第295頁），惟該確認書所指用以貸款之土
    地與自訴人主張受被告等詐欺而向銀行貸款後交付投資款所
    用之土地相符，該確認書所指之事應係本件投資糾紛無疑。
  再觀之被告等提出自訴人乙○○於86年1月間，在印尼飯店
    內書寫之談判草稿，其上載明：「一、總積欠277萬元美金
    。二、將土地（附謄本影印）3公頃以每平方公尺40美金賣
    與本人。現在銀行抵押借款應於1年內解決。三、阿廣得於
    2年6個月加算每年利息（按利率12％）買回。四、不足額15
    0多萬於2個月內以木板廠股權補足，但仍得於2年內贖回。
    ‧‧‧六、欠帳還清時將股權及土地過還阿廣」等語（見本
    院同上卷(一)第273頁），其內容與證人吳益修於本院前審時
    證稱之「印尼華僑侯廣昌（應係該草稿中所指之『阿廣』）
    也有參與投資，後來結算，乙○○有與甲○過去印尼，也有
    與侯廣昌談過要如何結束營業，工廠本來就是侯廣昌現成的
    工廠，是自訴人與被告加入股東後，成立新公司，但是租用
    原來舊的公司」等語相符，亦即自訴人等與被告甲○投資印
    尼木材工廠，係利用印尼華僑侯廣昌現成工廠與土地而共同
    經營，因此談判草稿內容始論及欠帳還清時將股權及土地過
    還侯廣昌，且自訴人乙○○與被告甲○確曾共同前往印尼與
    侯廣昌談結束營業事宜，佐以證人吳益修證稱：「79年侯廣
    昌也有過來台灣在通豪飯店與他們洽談投資事宜，我也有參
    加」（見本院同上卷(二)第33頁），自訴人乙○○亦坦認曾與
    侯廣昌在通豪見面一事（見本院同上卷(二)第34-35頁），此
    外，並有自訴人乙○○、被告甲○共同於86年1月20日搭乘B
    R237號班機出境、於同年月22日搭乘BR238號班機入境之出
    入境紀錄（見本院同上卷(二)第17、20頁）及86年1月17日自
    訴人乙○○、被告甲○委託廣福旅行社購買機票前往印尼之
    旅行業代收轉付收據1紙（見本院同上卷(一)第275頁）為證，
    堪信該談判草稿係自訴人乙○○為解決與自訴人丁○○、被
    告甲○等人合夥與印尼股東侯廣昌投資經營木材廠失利所撰
    寫，並親自參與協商事宜，自訴人於刑事辯論狀雖稱：談判
    草稿係自訴人乙○○為解決被告甲○與印尼商人侯廣昌在印
    尼土地及股權抵償債務所撰寫云云，亦不足採。
  綜上所述，以自訴人乙○○、丁○○曾多次自行至印尼木材
    工廠視察等情觀之，自訴人乙○○、丁○○應係與被告甲○
    等共同出資合夥購買彰化縣田中鎮土地，再以該土地向金融
    機構辦理抵押借款，共同投資印尼木材工廠，被告甲○並無
    以「共同投資東馬工廠」作為施用詐術之手段；又刑法第33
    9條第1項詐欺罪之成立，以意圖為自己或第三人不法所有，
    以詐術使人將本人或第三人之物交付為要件。所謂以詐術使
    人交付，必須被詐欺人因其詐術而陷於錯誤，若其所用方法
    ，不能認為詐術，亦不致使人陷於錯誤，即不構成該罪（最
    高法院46年台上字第260號判例意旨參照），至於債務人於
    債之關係成立後，如有未依債之本旨履行債務之情形，在一
    般社會經驗上可能之原因甚多，縱令是出於惡意不為履行，
    苟無足以證明債務人在債之關係發生時，自始即具有獲取不
    法財物之積極證據，亦僅能令負民事之債務不履行責任，尚
    不得據此事後債務不履行之客觀事態，逕而推定債務人原先
    主觀上即具有詐欺之犯意。自訴人乙○○雖稱伊僅負責資金
    調度，所有投資款悉數交付被告甲○全權支付、未加過問云
    云，然本件投資金額達數千萬元，管理合夥事業之資金往來
    之彰化商業銀行帳號0000000000號帳戶（戶名為「基盛投資
    股份有限公司籌備處乙○○」）之印鑑章由自訴人乙○○保
    管（見本院95年度自更字第15號卷第206頁），顯見自訴人
    對資金流向之掌控甚為留意，對於如此龐大之投資標的，豈
    有僅負責出資而不稍加聞問之理？再參以證人吳益修、劉時
    雍上開證詞可知自訴人乙○○、丁○○多次以股東身分至印
    尼木材工廠視察，顯見自訴人等對該工廠之營運狀況應有所
    掌握，自訴人等既與被告甲○合夥至印尼投資木材工廠，交
    付資金顯係屬投資行為之一部分，並無陷於錯誤之情事，難
    認被告甲○有何施用詐術之行為。至被告丙○○部分，自訴
    人除指被告丙○○擔任合夥事業之會計，及被告丙○○與甲○係父女關係外，並未舉出任何事證證明被告丙○○有何施
    用詐術之行為，既無從依自訴人所提出之證據證明被告甲○
    有施用詐術之行為，尤難以被告丙○○與甲○間之親屬關係
    遽論被告丙○○為詐欺罪之共犯。至自訴人等提出被告等委
    託律師於88年12月4日致函自訴人等之存證信函，其上記載
    ：「前往馬來西亞投資設廠之事，乃彼此共同合意行為」（
    見同上卷(一)第66頁），主張被告等係邀約前往東馬投資云云
    ，惟被告甲○辯稱：「這是我委託律師答覆自訴人的，當時
    律師也不知道，我確實沒有跟自訴人說要到馬來西亞設廠」
    等語，衡以當事人未將所有細節與律師充分溝通，即由律師
    代為發函之情形，並非絕無可能，被告所辯非顯與事理有悖
    ，此存證信函無從推翻本院前揭認定，附此敘明。
  5.關於被告等有無侵占投資款部分：
  自訴人主張先後交付共計6133萬7千零54元投資款予被告甲○，被告甲○坦承收受其中之5198萬7千零54元，惟均用於
    匯款至馬來西亞買機器及匯款至印尼經營木材工廠。至於自
    訴人等主張於81年4月17日自訴人等自丁○○之妻蔡瓊儀設
    於員林信用合作社莒光分社帳戶（現改為陽信商業銀行華成
    分行）內，匯款500萬元至被告甲○設於台中市第七信用合
    作社帳號第500350號帳戶一節，為被告甲○所否認，經本院
    向陽信商業銀行華成分行調取蔡瓊儀於80年至81年間之帳戶
    交易往來明細，經查並無自訴人所指81年4月17日匯款500萬
    元之交易記錄，有陽信商業銀行華成分行96年1月24日陽信
    華成字第960014號函所附交易記錄在卷可稽（見本院95年度
    自更字第15號卷第178頁反面）。自訴人雖又主張被告甲○
    於本院前審就其收受資金6千1百餘萬元部分未予否認等語，
    然刑事訴訟法並無民事訴訟法關於「禁反言」規則之適用，
    仍應依證據認定之，依自訴人所提之證據及本院調查之結果
    ，難認自訴人曾交付該500萬元予被告等。
  又被告丙○○固不否認於82年5月15日及84年4月12日，先後
    將自訴人乙○○用印完畢、面額各為15萬元及420萬元之台
    中市第二信用合作社帳號000000000號帳戶取款條上加註「
    轉存000000000號帳戶」（即被告甲○開立於台中市第二信
    用合作社之帳戶）等字，而將款項轉存被告甲○帳戶等情，
    惟辯稱「此部分款項並非用於印尼投資，而是因被告甲○於
    82年5月12日、13日由其台中市第二信用合作社帳號000000
    000號帳戶分別匯款7萬元、2萬元、6萬元合計15萬元至自訴
    人乙○○設於台中市第二信用合作社帳號為000000000號甲
    存帳戶內，始經自訴人乙○○同意將該筆15萬元取款條轉存
    被告甲○帳戶；又本件用以向台中市第二信用合作社貸款之
    彰化縣田中鎮3筆土地，自83年9月1日起至84年4月12日止之
    貸款利息合計394萬9千9百52元均係由被告甲○代墊，另該3
    筆土第83年度地價稅15萬2千2百83元亦先由甲○代墊，合計
    代墊款達410萬2千2百35元，亦經自訴人乙○○同意將該筆
    420萬元取款條轉存被告甲○帳戶，多餘之9萬餘元則供合夥
    事業日常使用」等語，經本院向台中市第二信用合作社調取
    戶名甲○、帳號000000000號帳戶自79年至84年間之交易往
    來明細核對結果，與被告丙○○辯稱之代墊款15萬元情節相
    符（見本院91年自字第162號卷(一)第106頁），而被告甲○代
    墊系爭3筆土地貸款及地價稅部分，亦有被告提出之台中市
    第二信用合作社放款繳款存根5張及彰化縣稅捐稽徵處83年
    度地價稅繳款書在卷可參（見本院95年度自更字第15號卷第
    168-171頁），又參照自訴人所提出之「基盛公司向台中二
    信借款新台幣6千1百萬元股東應納利息分配表」（本院95年
    度自更字第15號卷第152頁），列入應由各股東按出資比例
    繳納之項目為「1.甲○先生已代繳（利息）84/4/12-84/10/
    12。2.未繳部分84/10/12-85/2/25。3.乙○○先生已代繳84
    年田中地價稅」，恰恰未包含被告等主張代墊83年9月1日起
    至84年4月12日之貸款利息及83年度地價稅，顯見被告辯稱
    收受之15萬元及420萬元不是投資款，而是由其先代墊貸款
    及地價稅後再與自訴人乙○○結算一事，並非子虛烏有，而
    自訴人除空言否認該15萬元借款及420萬元代墊款之事外，
    並未提出任何證據以實其說，是本院依現有證據，難認自訴
    人等支付上開15萬元及420萬元予被告甲○之目的為投資款
    。
  綜上所述，依現有證據堪認自訴人乙○○、丁○○、被告甲○與訴外人周金梭等，以乙○○百分之38、甲○百分之38、
    丁○○百分之14、周金梭百分之10之比例出資購買彰化縣田
    中鎮3筆土地後，以該土地先以自訴人丁○○名義向員林信
    用合作社貸款2800萬元（雖曾出借部分款項予高盈建設有限
    公司及唐毅建設股份有限公司，惟事後均已還款，見本院91
    年自字第162號卷(一)第60頁之員林信用合作社轉帳貸方傳票3
    紙、同上卷第121頁之台中市第二信用合作社帳號000000000
    號帳戶往來明細、同上卷第228-230頁之匯款單7紙，及同上
    卷第23 1-233頁之彰化商業銀行活期存款存摺內頁交易明細
    ），再以自訴人丁○○之妻蔡瓊儀之名義，向彰化縣員林信
    用合作社借貸2千萬元，先後於81年2月16日匯款850萬元予
    被告甲○，81年4月1日匯款650萬元予被告甲○，後於81年5
    月間，改以自訴人乙○○名義向台中市第二信用合作社貸款
    6100萬元，其中4800萬元領取現金後償還上開員林信用合作
    社之4800萬元貸款（見本院91年自字第162號卷(一)第62頁之
    帳戶交易往來明細），另於81年5月28日匯款898萬7千零54
    元至被告甲○設於開立於台中市第二信用合作社之帳戶，至
    此，自訴人等交付被告甲○之投資款為5198萬7千零54元（
    2800萬元＋850萬元＋650萬元＋898萬7千零54元＝5198萬7
    千零54元），則被告甲○就此筆款項之用途關係其有無業務
    侵占犯行。
  被告於本院前審提出自80年7月13日至81年5月28日之賣匯水
    單7張（見本院91年自字第162號卷(一)第263-270頁），自訴
    人據以製作附表1紙（即本院91年自字第162號卷(一)第298頁
    及本院95年度自更字第151頁之附表），上開賣匯水單所列
    之匯款時間與證人吳益修證稱自訴人等與被告至印尼投資設
    廠之時間點大致相符（80年間設廠，成立到結束營業約1年
    多），匯款地點涵蓋印尼及馬來西亞，與證人吳益修證稱在
    印尼設廠、在馬來西亞購買機器等情相符，匯款金額共計19
    3萬5千元美金，以美元對台幣匯率1：26計算，約為新台幣5
    千零31萬元，是被告等辯稱自訴人等交付之款項均匯至印尼
    及馬來西亞等地，用於印尼投資及購買機器設備等語，即非
    全然無據。自訴人雖認上開水單匯款用途有記載「償還國外
    借款本金」者、有記載「佣金支出」者，顯與本件投資無關
    ，然銀行實務對於匯款人於水單上所填具之匯款用途不會實
    際予以查證，匯款用途之填寫往往徒具形式，被告丙○○辯
    稱「是乙○○說匯得出去就可以... 因為銀行要求我寫名目
    ，乙○○說名目隨便寫就可以了」等語（本院95年度自更字
    第15號卷第204頁），並非全無可能，再者，自訴人亦未舉
    證證明該等款項確係遭被告2人用以償還其個人向國外借款
    本金或佣金支出，實難以水單上之記載遽論被告等以上開款
    項償還個人借款或佣金支出而有易持有為所有之業務侵占行
    為。
  6.關於被告等有無共同為偽造文書行為部分：
  被告丙○○固不否認因擔任基盛公司會計，曾在自訴人乙○○分別於81年5月28日、82年5月15日及84年4月14日所開立
    之台中市第二信用合作社取款條3張上註記「轉存000000000
    號帳戶」等字，而將898萬7千54元、15萬元、420萬元轉匯
    入被告甲○設於台中市第二信用合作社帳號000000000號帳
    戶內，亦有以乙○○名義製作80年7月13日華南銀行賣匯水
    單（金額為50萬元美金，見本院91年自字第162號卷(一)第264
    頁），惟辯稱均係依據老闆乙○○之指示所為等語。查自訴
    人乙○○設於台中市第二信用合作社帳號000000000號帳戶
    之印鑑章由自訴人乙○○自行保管一節，蓋如前述，雖自訴
    人稱蓋用3紙取款條時係囑會計即被告丙○○轉匯東馬（見
    本院91年自字第162號卷(一)第291頁、本院95年度自更字第15
    號卷第33頁），然匯款程序必須填寫外匯水單，以該3次取
    款金額有高達近900萬元者，對於證人丙○○持該等取款條
    後有無依其囑咐匯出，自訴人乙○○從未核對水單予以查核
    ，卻延至近10年後始提出偽造文書訴訟，以自訴人乙○○為
    執業律師之身分，實有違常情；再者，上開3紙取款條面額
    15萬元、420萬元係用以償還被告甲○之代墊款部分，業如
    前述，而另898萬7千54元部分，自訴人一方面主張屬於交付
    被告甲○投資款之一部分，一方面又主張是被告丙○○偽造
    文書才轉匯至被告甲○帳戶，兩者顯有矛盾。再者，被告丙○○製作該張「乙○○」名義之賣匯水單同日，亦製作「甲○」名義之賣匯水單以為匯款，若非基於自訴人乙○○之指
    示，被告丙○○並無分別以「乙○○」、「甲○」名義匯款
    之必要，況且，該賣匯水單之目的是向印尼匯寄投資款，自
    訴人等與被告甲○成立合夥事業之目的正是至印尼投資，難
    認該張「乙○○」名義之匯款水單對自訴人乙○○或他人致
    生何種損害。是被告丙○○辯稱上開取款條上之註記及以「
    乙○○」名義製作匯款水單均係依據乙○○之指示等語，堪
    予採信。
  至被告甲○部分，自訴人除指被告丙○○擔任合夥事業之會
    計，及被告甲○與丙○○係父女關係外，並未舉出任何事證
    證明被告丙○○就上開取款條上之註記及以「乙○○」名義
    製作匯款水單行為，與被告甲○有何犯意聯絡或行為分擔，
    是難以被告甲○與丙○○間之親屬關係遽論被告甲○為偽造
    文書罪之共犯。
六、綜上所述，本件依自訴人乙○○、丁○○提出之證據及其指
    出之證明方法，尚不足證明被告2人與自訴人等合夥投資關
    係成立之初，被告等主觀上有何為自己不法所有之意圖，或
    客觀上有何施用詐術使自訴人等陷於錯誤而同意交付投資款
    之行為，亦無法證明被告2人有為自己不法所有而易持有為
    所有之業務侵占犯行，更無法證明被告2人有何偽造文書犯
    行，自訴人所指被告等之犯罪嫌疑，均仍有合理之懷疑存在
    ，揆之首開說明，因認被告2人犯罪尚屬不能證明，自應為
    其等無罪之諭知。
據上論斷，應依刑事訴訟法第343條、第301條第1項，判決如主
文。
中　　華　　民　　國　　96　　年　　5 　　月　　31　　日
                     台灣台中地方法院刑事第二庭
                         審判長法  官  林清鈞
                               法  官  許金樹
                               法  官  陳姵君
上正本證明與原本無異。
如不服本判決，應於送達後十日內向本院提出上訴狀（須附繕
本），上訴於台灣高等法院台中分院。
中　　華　　民　　國　　96　　年　　5 　　月　　31　　日
                               書記官  莊金屏
